臺灣高等法院民事裁定　九十年度上更(一)字第二四八號
　　　聲　請　人
　　　即被上訴人　甲○○
　　　參　加　人　乙○○
右聲請人因與丙○○間請求拆屋還地事件，對於參加人乙○○之參加，聲請駁回，本
院裁定如左：
      主　　　文
參加駁回。
參加訴訟費用由參加人負擔。
      理　　　由
一、按參加必第三人就兩造之訴訟有法律上之利害關係始得為之，此觀諸民事訴訟法
    第五十八條第一項規定自明；又所謂法律上之利害關係，乃指第三人法律上之地
    位，因當事人之一造敗訴將致直接或間接不利益而言。
二、經核本件聲請人即被上訴人於原審起訴主張：被上訴人於民國（下同）八十五年
    九月五日，經由原法院民事執行處拍賣取得坐落台北市○○區○○段一小段二０
    ０地號土地（下稱系爭土地），並經登記完畢，惟系爭土地為享有事實處分權之
    上訴人丙○○於如附圖所示之丁、戊部分興建違章建築（以下稱系爭建物，附圖
    戊部分地政機關誤載為「木造房屋」，應更正為「磚造房屋」）而無權占有，爰
    依民法第七百六十七條規定訴請丙○○拆屋還地。
三、雖參加人即原審被告乙○○主張：系爭建物為系爭土地前所有人蘇鴻炎所建，參
　　加人於六十一年二月十八日經原法院五十八年民執字第八號事件拍賣取得系爭土
　　地，當時即確已存在系爭建物，而違章建築不因轉讓而變更起造人，系爭建物仍
　　屬蘇鴻炎所有，故本件聲請人雖購得系爭土地，但依民法第八百七十六條規定及
　　最高法院四十八年台上字第一四五七號判例謂：「土地及房屋同屬一人，而將土
　　地及房屋分開同時或先後出賣，其間雖無地上權設定，然除有特別情事，可解釋
　　為當事人之真意，限於賣屋而無基地之使用外，均應推斷土地承買人默許房屋承
　　買人繼續使用土地」之意旨，蘇鴻炎所有之系爭建物在系爭土地上仍有使用權，
　　參加人向來尊重蘇鴻炎對於系爭土地之使用權，蘇鴻炎亦積欠參加人十五年之基
　　地使用費，參加人有不當得利之請求權，查蘇鴻炎已死亡，因此本件訴訟如認蘇
　　鴻炎將系爭建物售予丙○○，丙○○有拆屋還地之義務，而判決丙○○敗訴時，
　　則參加人將無法向蘇鴻炎請求該筆土地之使用費之不當得利，因此為使丙○○獲
　　得勝訴判決並保護參加人之利益，乃輔助丙○○而參加本件訴訟等語。
四、但按本件訴訟之訴訟標的法律關係，乃被上訴人基於土地所有權人地位行使物上
　　請求權，請求丙○○拆屋還地，而應審究者為丙○○是否為系爭建物之事實上之
　　處分權人。依參加人所述，其現非系爭土地之所有權人或系爭建物之處分權人，
　　且其對系爭建物並無存在任何權利，縱系爭建物為蘇鴻炎所建曾無權占用參加人
　　所有之系爭土地，而有不當利得應給付參加人基地使用費，亦屬一般債權關係，
　　非存在於系爭建物上，因此僅係參加人得否向蘇鴻炎或繼承人行使債權（蘇鴻炎
　　已死亡）之另一問題，與本件訴訟並無法律上之利害關係。本件訴訟之結果，若
　　丙○○勝訴，則應認丙○○於系爭建物無事實上之處分權，而如參加人所稱蘇鴻
　　炎係系爭建物之所有人，對於系爭土地有使用權，則參加人仍保有右開主張向蘇
　　鴻炎請求基地使用費之權利，亦無法律上之不利益；若丙○○敗訴，認其對於系
　　爭建物有事實上之處分權，則參加人主張對於蘇鴻炎之債權縱屬存在，亦係另一
　　法律上不當得利之問題，對於參加人亦無法律上之不利益可言。綜上本件參加人
    對於被參加人即上訴人丙○○於本件判決之勝敗，均無使其造成直接或間接之不
　　利益，是其出面參加訴訟，顯非法之所許。至原法院判決主文駁回被上訴人訴請
　　其拆除系爭建物返還系爭土地之請求，於判決理由中記載參加人應將系爭建物拆
　　除，將系爭土地返還被上訴人等語，乃判決有無顯然錯誤，應否更正之問題，與
　　參加人對於丙○○本件訴訟之勝敗有無法律上之利害關係，得否參加訴訟，並無
　　關連。從而聲請人聲請駁回參加，應予准許。
五、依民事訴訟法第九十五條、第七十八條、第八十六條第一項前段，裁定如主文。
中　　　華　　　民　　　國　　九十一　　年　　　三　　　月　　 十九　　 日
　　　　　　　　　　　　　　　　　　民事第九庭
                                　　　　審判長法　官　吳　謙　仁
                                　　　　　　　法　官　蘇　瑞　華
                                　　　　　　　法　官　魏　大　喨
右正本係照原本作成。
如不服本裁定，應於收受送達後十日內向本院提出抗告狀，並應繳納抗告費新台幣四
十五元正。
中　　　華　　　民　　　國　　九十一　　年　　　三　　　月　　二十一 　 日
　　　　　　　　　　　　　　　　　　　　　　　書記官　黃　美　玉
